【裁判字號】    92,訴,126
【裁判日期】    920828
【裁判案由】    遺產稅
【裁判全文】
臺中高等行政法院判決                            九十二年度訴字第一二六號
                              .
    原      告  甲○○
    被      告  財政部臺灣省中區國稅局
    代  表  人  乙○○        .
    訴訟代理人  戊○○
                丁○○
右當事人間因遺產稅事件，原告不服財政部中華民國九十一年十二月十三日台財訴字
第○九一○○四六三六七號訴願決定，提起行政訴訟。本院判決如左︰
    主  文
原告之訴駁回。
訴訟費用由原告負擔。
    事  實
壹、事實概要：原告之父林如順於民國（下同）八十六年七月二十一日死亡，原告之
    遺產稅事件，經被告核定遺產總額新臺幣（下同）八五、九七五、三七九元，遺
    產淨額三二、一四七、六七二元，應納稅額七、九六四、七三一元。其中因漏報
    存款、投資、債權及死亡前三年贈與，漏報遺產總額為二四、六九八、八七二元
    ，逃漏遺產稅額計七、一三一、九七一元，經被告審理違章成立而處以一倍罰鍰
    七、一三一、九○○元（計至百元止）。原告不服，就遺產總額內死亡前三年內
    贈與五、○○○、○○○元併入遺產及罰鍰項目，申請復查未獲變更，提起訴願
    ，亦遭決定駁回，遂提起本件行政訴訟。
貳、兩造之聲明：
一、原告聲明：求為判決訴願決定及原處分（復查決定及原核定）均撤銷。
二、被告聲明：求為判決駁回原告之訴。
參、兩造之陳述及爭點：
一、原告部分：
  (一)查本案再訴願決定駁回之理由略以：「訴願人於被繼承人林如順死亡後，申報遺
    產總額六一、二七六、五○七元整，嗣經原處分機關審查核定時，得知被繼承人
    於死亡前向台中商業銀行鹿谷分行借貸二○、○○○、○○○元整，後死亡未償
    債務一九、二○○、○○○元整、生前三年內投資五○○元整、及陪同被繼承人
    向台灣中小企業銀行竹山分行領取乙筆五、○○○、○○○元整之金額、死亡後
    存款四九八、三七二元：：等系爭遺產、贈與財產﹕﹕﹕與申報遺產總額不符，
    計漏報遺產總額二四、六九八、八七二元整，足顯違反納稅人應盡義務，原處分
    機關依遺產及贈與稅法第二十三條第一項及第四十五條規定，按漏稅額處以一倍
    之罰鍰之處分，經核並無不妥：﹕」等語，駁回原告之申請。惟查被繼承人於八
    十六年七月二十一日死亡後，原告申請延期申報，經被告所屬竹山稽徵所准許延
    期至八十七年四月二十一日以前申報，嗣原告於八十七年四月十八日，申報被繼
    承人前開遺產總額後，旋於同年四月二十日至被告所屬竹山稽徵所詢問被繼承人
    林如順生前舉債未償二千萬元整及領取存款四十九萬八千三百七十二元辦理喪葬
    費用﹕﹕等情事，是否應一併申報遺產總額：﹕，惟該所屬機關人員稱本案已經
    送請被告審查核定，原告乃於同年四月二十三日至被告審查二科告知承辦人員上
    情，承辦人員得知後，告知原告本案申報基準日（同年四月二十八日）前陳述未
    報遺產，均屬合法申報，為此，原告當場請承辦人員代為記載前述未報情事，併
    入計算審查核定。非被告指摘原告未依規定虛偽漏報被繼承人遺產，顯與事實相
    左，而被告依上指摘逕自以漏稅額處分一倍罰鍰，實難令人折服。
  (二)次查，被告指摘：「原告於被繼承人生前三年內陪同被繼承人向台灣中小企業銀
    行竹山分行領取乙筆五百萬元整之金錢乙節，確為原告所提領，有台灣中小企業
    銀行竹山分行提供之登記備查簿影本可稽。惟原告主張係代為父親提領，非父親
    贈與，應依行政法院三十六年度判字第十六號判例意旨，提出證據，證明其主張
    係為真實，始足證係原告主張之事實，而原告無法舉證，顯係空言主張，實不足
    採﹕﹕﹕」等語，逕認原告有虛偽漏報贈與財產。惟按「稽徵機關查知被繼承人
    生前有移轉財產之事實，應以贈與論而未曾報繳贈與稅者，其應依本部七十六年
    五月六日台財稅第七五七一七一六號函規定，向繼承人通知限期補報。如該財產
    屬死亡前三年內之贈與，應併入遺產稅者，亦應依上述程序通知補報遺產稅。」
    財政部七十七年四月八日台財稅第七七○○八二四三九號函釋在案。其所以規定
    應先通知補報，依該部七十七年十一月七日台財稅第七七○五九五七七○號函說
    明二謂：「依遺產及贈與稅法第五條規定以贈與論之案件，在實務處理時，當事
    人往往自認其財產移轉之原因係買賣，或其他非屬贈與之事由，故未自行申報贈
    與稅，而稽徵機關審核時，或因其行為符合法定要件，或因當事人未能舉證齊全
    ，依法應以贈與論處，則不但須補徵贈與稅，且須送罰，徵納雙方因而時生爭執
    ，為此本部以七十六年五月六日財稅第七五七一七一六號函規定：以贈與論之案
    件，應先通知納稅人補報，逾期仍不補報者，始得補報送罰，以息爭端，基於同
    一考慮，本部七十七年四月八日台財稅第七七○○八二四三九號函復規定，前述
    以贈與論財產，如屬被繼承人死亡前三年內之贈與應併入遺產總額課稅者，亦應
    依上述程序通知補報遺產稅，以期一致」。然查，被告在原告無從舉證非贈與財
    產之時，竟未依上開函釋規定程序通知原告補報遺產贈與稅，詎逕認原告有虛偽
    漏報贈與財產之行為，據以處罰原告，是可見於法不合。
  (三)綜上所陳，按「行政官署對於人民有所處罰，必須確實證明其違法之事實。倘不
    能確實證明其違法事實之存在，其處罰即不能認為合法」。又「行政罰與刑罰之
    構成要件雖有不同，而刑事判決與行政處分，亦原可各自認定事實，惟認定事實
    須憑證據，倘無證據足資認定有堪以構成行政罰或刑罰要件之事實存在，即不得
    僅以推測之詞予人處罰，則為二者所應一致。」行政法院三十二年度判字第十六
    號、三十九年度判字第二號、七十五年度判字第三○九號分別著有判例。蓋，原
    告於申報遺產法定期間內，向被告陳述遺漏遺產，是可見非未依規定申報，違反
    納稅人義務。
二、被告部分：
  (一)死亡前三年內贈與部分：
  1.按「被繼承人死亡前三年內贈與下列個人之財產，應於被繼承人死亡時，視為被
    繼承人之遺產，併入其遺產總額，依本法規定徵稅：一、被繼承人之配偶。二、
    被繼承人依民法第一千一百三十八條及第一千一百四十條規定之各順序繼承人。
    三、前款各順序繼承人之配偶。」為行為時遺產及贈與稅法第十五條所明定。
  2.本件原告之被繼承人林如順於八十六年七月二十一日死亡，繼承人依規定申報遺
    產稅，經被告機關核定遺產總額八五、九七五、三七九元，遺產淨額三二、一四
    七、六七二元，應納稅額七、九六四、七三一元。惟查核被繼承人生前貸款流向
    時，查獲其台灣中小企業銀行竹山分行（以下簡稱台灣企銀竹山分行）
    000-00-00000-0帳戶之現金，於八十四年間由原告（被繼承人之子）大額提領計
    五、○○○、○○○元，涉及遺產及贈與稅法第四條第二項贈與，乃另案核課贈
    與稅，並依前揭規定併入被繼承人之遺產課稅。復查時原告主張系爭大額提領並
    非贈與，已另案申請行政救濟中，不應列入被繼承人遺產云云。經查系爭贈與稅
    案，原告確提起行政救濟，惟查該案亦已於九十一年二月五日經台中高等行政法
    院駁回，並於同年三月十九日確定在案（原處分卷第五九七頁），是以系爭被繼
    承人於八十四年間贈與五、○○○、○○○元予原告（即被繼承人之子），既於
    被繼承人死亡（八十六年七月二十一日）前三年內所為，已符前揭規定，原處分
    依規定併入被繼承人之遺產核課並無不合。
  3.原告訴訟意旨略謂：原告起訴狀對原於復查及訴願系爭之五、○○○、○○○元
    並未有新理由。
  4.原告原於復查及訴願時，主張系爭五、○○○、○○○元之大額提領並非贈與乙
    節，查該贈與案已於九十一年二月五日經臺中高等行政法院駁回，並於同年三月
    十九日確定在案，是以本件原處分依規定併入被繼承人之遺產核課，復查及訴願
    併予維持並無不合。
  (二)罰鍰部分：
  1.按「凡經常居住中華民國境內之中華民國國民死亡時遺有財產者，應就其在中華
    民國境內境外全部遺產，依本法規定，課徵遺產稅。」、「本法稱財產，指動產
    、不動產及其他一切有財產價值之權利。」為遺產及贈與稅法第一條第一項及第
    四條第一項所明定。次按「被繼承人死亡遺有財產者，納稅義務人應於被繼承人
    死亡之日起六個月內，向戶籍所在地主管稽徵機關依本法規定辦理遺產稅申報。
    」、「納稅義務人對依本法規定，應申報之遺產或贈與財產，已依本法規定申報
    而有漏報或短報情事者，應按所漏稅額處以一倍至二倍之罰鍰。」亦為同法第二
    十三條第一項及第四十五條所規定。
  2.本件被繼承人於八十六年七月二十一日死亡，繼承人依規定申報遺產總額六一、
    二七六、五○七元，經被告機關核定遺產總額八五、九七五、三七九元，遺產淨
    額三二、一四七、六七二元，應納稅額七、九六四、七三一元，漏報遺產總額二
    四、六九八、八七二元，遺產稅額七、一三一、九七一元。復查時原告對被告機
    關核定其漏報被繼承人生前贈與五、○○○、○○○元、債權一九、二○○、○
    ○○元及存款四九八、三七二元表示不服。查被繼承人生前贈與五、○○○、○
    ○○元部分，既經原告提起行政救濟，並確定在案，該部分併入遺產並處以罰鍰
    並無不合。至有關債權一九、二○○、○○○元部分，被告機關於查核被繼承人
    生前貸款流向時，發現被繼承人於八十四年十一月八日向台中區中小企銀鹿谷分
    行（以下簡稱台中商銀鹿谷分行）貸款二○、○○○、○○○元後，其中一八、
    一○○、○○○元陸續轉入陳明穗帳戶，另一、一○○、○○○元則轉入鐘義雄
    （代書）帳戶。鐘義雄、陳明穗（夫妻）雖表示係被繼承人償還前欠，惟經查調
    陳明穗之財產時發現，其所有南投縣竹山鎮○○○○段97之7地號土地，於八十
    四年十一月十日設定抵押權二○、○○○、○○○元給原告之岳父康清雲，經約
    談康清雲時表示其與僅將身分證及印章交由鐘代書辦理，並無任何債權債務關係
    。綜上，該筆抵押權設定應係為確保被繼承人貸款所得二○、○○○、○○○元
    ，其中一九、二○○、○○○元轉入鐘義雄代書夫妻之債權所為，原查遂將該一
    九、二○○、○○○元債權列為被繼承人遺產，因申報書並未列報該筆債權，乃
    依前揭規定，併計為漏報之遺產。復查時原告對該一九、二○○、○○○元及存
    款四九八、三七二元列被繼承人之遺產並未不服，惟表示其於八十七年四月份辦
    理遺產稅申報後發現該存款金額漏報，即親赴被告所屬竹山稽徵所詢問補救之道
    ，並依該所指示再親至被告機關接洽，在與承辦人會談時，即告知該存款領出作
    為喪葬費，申報時有疏漏，請代為增列，其間亦提及有關債權一九、二○○、○
    ○○元，為被繼承人借款給他人，並請承辦人代為加列上揭事實，重新計算稅額
    ，是以絕無逃避稅額，請准予免罰云云（原處分卷第五七二頁）。查被繼承人於
    八十六年七月二十一日死亡，繼承人申請延期申報，經被告所屬竹山稽徵所准延
    至八十七年四月二十一日以前申報，繼承人於八十七年四月十八日申報被繼承人
    遺產，查其申報書並未列有系爭存款及債權，原告雖主張其於申報後發現有漏報
    情事，即親赴被告機關說明。惟查，本件於八十七年四月二十四日派案後，原查
    即於八十七年四月二十八日以中區國稅二字第八七○○二三九五○號及第八七○
    ○二三九五一號函（原處分卷第四二一頁及第三三三頁），分別請台灣企銀竹山
    分行及台中商銀鹿谷分行提供被繼承人林如順之各類存放款情形，各該銀行則分
    別於八十七年五月四日及五月八日函復（原處分卷第三九三頁及第三二二頁）。
    原查並同時於八十七年四月二十八日以中區國稅二字第八七○○二三九四九號函
    （原卷第一八二頁）請原告說明被繼承人林如順生前向台灣企銀竹山分行及台中
    商銀鹿谷分行貸款之資金流向，原告則於八十七年五月二十六日（被告機關收文
    為六月一日）函復（原處分卷第一七四頁）說明系爭貸款係因林如順生前嗜賭，
    借款還債。次查，原告雖主張其已於申報後即到被告機關說明，惟遍查被告機關
    審查二科八十七年四月二十四日至五月底之來賓登記簿，尚無原告來局之登記資
    料（原處分卷第五九六頁）。又遍查原卷，亦僅有原告於八十九年四月十二日陪
    同康青雲至被告機關所屬竹山稽徵所說明，依該談話記錄（原處分卷第二三頁）
    ，康清雲亦僅表示其擁有陳明穗所有坐落竹山鎮○○○○段97之7地號土地設定
    二○、○○○、○○○元之抵押權，僅是將身分證及印章交由鐘代書辦理，並無
    任何債權債務關係等語，亦無任何有關被繼承人擁有債權之說明。末查，依復查
    時被告機關以九十一年四月二日中區國稅法字第○九一○○一九三四一號函請原
    告至局說明，繼承人於同年四月十日至被告機關說明之談話紀錄（原處分卷第五
    七六頁）顯示，其至被告機關接洽之時間為八十七年五月初，而被繼承人之遺產
    申報期限為八十七年四月二十一日，實亦已逾遺產稅申報期限。綜上，本件原告
    雖一再爭執，其已於申報被繼承人遺產稅（八十七年四月十八日）後不久即向被
    告機關說明有系爭存款及債權存在，惟並未有任何積極事證以實其說，縱使原告
    曾至被告處說明（依其談話紀錄最早至本局說明為八十七年五月初），亦為被告
    調查基準日（八十七年四月二十八日，原處分卷第四二二頁及一七五頁）以後。
    再者，若其果有申報系爭存款及債權之意，亦應於回覆原查之說明時，一併表明
    。惟依其八十七年五月二十六日之說明書（原處分卷第一七四頁），亦未載明有
    漏未申報系爭存款及債權之情事。依前行政法院三十六年度判字第十六號之意旨
    「當事人主張事實須負舉證責任，倘其所提出之證據不足為主張事實之證明，自
    不能認其主張之事實為真實。」是以被告機關核定原告漏報被繼承人投資五○○
    元、生前贈與五、○○○、○○○元、債權一九、二○○、○○○元及存款四九
    八、三七二元，合計漏報遺產總額二四、六九八、八七二元，遺產稅額七、一三
    一、九七一元，被告機關依前揭規定以其逃漏遺產稅額處一倍罰鍰七、一三一、
    九○○元，並無不合，復查乃併予維持。
  3.原告訴訟意旨略謂：其於八十七年四月十八日辦理遺產稅申報後，旋於同年四月
    二十日至被告所屬竹山稽徵所詢問被繼承人生前舉債未償二○、○○○、○○○
    元及領取存款四九八、三七二元辦理喪葬費... 等情事，是否應一併申報；又於
    同年四月二十三日親至被告機關審查二科告知上情，並當場請承辦人代為記載前
    述未報情事，依財政部七十七年四月八日台財稅第七七○○八二四三九號函釋「
    稽徵機關查知被繼承人生前有移轉財產之事實，應以贈與論而未曾報繳贈與稅者
    ，其應補繳之贈與稅，應依本部七十六年五月六日台財稅第七五七一七一六號函
    規定，向繼承人通知限期補報。如該財產屬死亡前三年內之贈與，應併入遺產課
    稅者，亦應依上述程序通知補報遺產稅。」及財政部七十七年十一月七日台財稅
    第七七○五九五七七○號函「二、依遺產及贈與稅法第五條規定以贈與論之案件
    ，在實務處理時，當事人往往自認其財產移轉之原因係買賣，或其他非屬贈與之
    事由，故未自行申報贈與稅，而稽徵機關審核時，或因其行為已符合法定要件，
    或因當事人未能舉證齊全，依法應以贈與論處，則不但須補徵贈與稅，且須送罰
    ，徵納雙方因而時生爭執，為此本部以七十六年五月六日台財稅第七五七一七一
    六號函規定：以贈與論之案件，應先通知納稅人補報，逾期仍不補報者，始得補
    稅送罰，以息爭端，基於同一考慮，本部七十七年四月八日台財稅第七七○○八
    二四三九號函復規定，前述以贈與論財產，如屬被繼承人死亡前三年內之贈與應
    併入遺產總額課稅者，亦應依上述程序通知補報遺產稅，以期一致。」被告機關
    末依上開函釋規定程序通知原告補報，逕認有漏報贈與財產，而據以處罰，於法
    不合云云。
  4.本件原告復執前詞，其已於申報被繼承人遺產稅後發現漏報，即向被告機關說明
    有系爭存款及債權存在，惟並未有任何積極事證以實其言，況縱使原告曾至被告
    機關說明（依其復查時之談話紀錄表示最早至被告機關說明時間為八十七年五月
    初），亦為被告機關調查基準日（八十七年四月二十八日）以後。再者，若其果
    有申報系爭存款及債權之意，亦應於其八十七年五月二十六日回覆原查系爭款項
    之流向之說明時，一併表明，惟依該說明書，並未載明有漏未申報系爭存款及債
    權之情事，依前行政法院三十六年度判字第十六號之意旨「當事人主張事實須負
    舉證責任，倘其所提出之證據不足為主張事實之證明，自不能認其主張之事實為
    真實。」是以被告機關核定原告漏報被繼承人投資五○○元、生前贈與五、○○
    ○、○○○元、債權一九、二○○、○○○元及存款四九八、三七二元，合計漏
    報遺產總額二四、六九八、八七二元，遺產稅額七、一三一、九七一元，依前揭
    規定處逃漏遺產稅額一倍罰鍰七、一三一、九○○元，並無不合，復查維持原裁
    罰並無不合。至原告主張依財政部七十七年四月八日台財稅第七七○○八二四三
    九號函及七十七年十一月七日台財稅第七七○五九五七七○號函之規定，應先通
    知原告乙節，查系爭漏報項目，除生前贈與五、○○○、○○○元係依遺產及贈
    與稅法第四條核課，尚非上揭財政部函釋應適用之遺產及贈與稅法第五條以贈與
    論之情形外，其餘均屬漏報之遺產，本無上揭函釋之適用，原告容有誤解，併予
    指明。
  5.基上論結：原處分及所為復查、訴願決定並無不合，請判決駁回原告之訴。
    理  由
壹、有關死亡前三年內贈與部分：
一、按「凡經常居住中華民國境內之中華民國國民死亡時遺有財產者，應就其在中華
    民國境內境外全部遺產，依本法規定，課徵遺產稅。」及「被繼承人死亡前三年
    內贈與下列個人之財產，應於被繼承人死亡時，視為被繼承人之遺產，併入其遺
    產總額，依本法規定徵稅﹕一、被繼承人之配偶。二、被繼承人依民法第一千一
    百三十八條及第一千一百四十條規定之各順序繼承人。三、前款各順序繼承人之
    配偶。」分別為遺產及贈與稅法第一條第一項及行為時同法第十五條所明定。
二、本件原告之父林如順於八十六年七月二十一日死亡，繼承人依限申報遺產稅，經
    被告核定遺產總額八五、九七五、三七九元，遺產淨額三二、一四七、六七二元
    ，應納稅額七、九六四、七三一元。惟於被告查核被繼承人生前貸款流向時，查
    獲其台灣企銀竹山分行之000-00-00000-0帳戶之現金，於八十四年
    間由原告大額提領計五、○○○、○○○元，因涉有遺產及贈與稅法第四條第二
    項贈與，乃另案核課贈與稅，並依首揭規定併入被繼承人之遺產課稅。原告不服
    ，申請復查，主張該筆大額提領並非贈與，且已另案申請行政救濟中，不應列入
    被繼承人遺產云云，被告復查決定以，查該系爭贈與稅案，原告確有提起行政救
    濟，惟該事件已經台中高等行政法院於九十一年二月五日駁回，並於同年三月十
    九日確定在案，是以被繼承人林如順於八十四年間贈與五、○○○、○○○元予
    原告，既係被繼承人死亡前三年內所為，自符合前揭規定，被告依規定併入被繼
    承人之遺產核課並無不合，而駁回原告復查之申請，依首揭規定，原處分及復查
    決定並無違誤。
三、原告復執前詞起訴主張，八十四年間其自被繼承人林如順帳戶之大額提領五、○
    ○○、○○○元並非贈與而是借貸，且已於八十七年間還款云云，然查：原告已
    就系爭贈與稅事件提起行政救濟，該案件已於九十一年一月三十一日經本院駁回
    ，並已確定（見本院九十年度訴字第一六一一號贈與稅事件裁定），是以該贈與
    五、○○○、○○○元，既於被繼承人死亡前三年內所為，已符前揭規定，被告
    依規定併入被繼承人之遺產核課遺產稅，並無不合，原告此部分主張自難採信。
貳、有關罰鍰部分﹕
一、按「凡經常居住中華民國境內之中華民國國民死亡時遺有財產者，應就其在中華
    民國境內境外全部遺產，依本法規定，課徵遺產稅。」、「本法稱財產，指動產
    、不動產及其他一切有財產價值之權利。」、「被繼承人死亡遺有財產者，納稅
    義務人應於被繼承人死亡之日起六個月內，向戶籍所在地主管稽徵機關依本法規
    定辦理遺產稅申報。」、「納稅義務人對依本法規定，應申報之遺產或贈與財產
    ，已依本法規定申報而有漏報或短報情事者，應按所漏稅額處以一倍至二倍之罰
    鍰。」分別為遺產及贈與稅法為遺產及贈與稅法第一條第一項、第四條第一項、
    第二十三條第一項及第四十五條所明定。又「當事人主張事實須負舉證責任，倘
    其所提出之證據不足為主張事實之證明，自不能認其主張之事實為真實。」，最
    高行政法院亦著有三十六年度判字第十六號判例（見九十二年四月出版最高行政
    法院判例要旨彙編，第九六二頁）。
二、本件原告之被繼承人林如順於八十六年七月二十一日死亡，繼承人依規定申報遺
    產總額六一、二七六、五○七元，經被告核定遺產總額八五、九七五、三七九元
    ，遺產淨額三二、一四七、六七二元，應納稅額七、九六四、七三一元，漏報遺
    產總額二四、六九八、八七二元，遺產稅額七、一三一、九七一元，並處以所漏
    稅七、一三一、九七一元一倍之罰鍰七、一三一、九○○元（計至百元止）。原
    告不服，申請復查主張所核定其漏報被繼承人生前贈與五、○○○、○○○元、
    債權一九、二○○、○○○元及存款四九八、三七二元有誤云云，被告復查決定
    以，被繼承人生前贈與五、○○○、○○○元部分，既經原告提起行政救濟，並
    確定在案，該部分併入遺產並處以罰鍰並無不合。至有關債權一九、二○○、○
    ○○元部分，於查核被繼承人生前貸款流向時，發現被繼承人於八十四年十一月
    八日向台中商銀鹿谷分行貸款二○、○○○、○○○元後，其中一八、一○○、
    ○○○元陸續轉入陳明穗帳戶，另一、一○○、○○○元則轉入鐘義雄（按係代
    書）帳戶，而鐘義雄、陳明穗（為夫妻）雖表示係被繼承人償還前欠，惟經被告
    調查陳明穗之財產時發現，其所有坐落竹山鎮○○○○段九七之七地號土地，於
    八十四年十一月十日設定抵押權二○、○○○、○○○元給原告之岳父康青雲，
    經被告約談康青雲時，康清雲表示其僅將身分證及印章交由鐘義雄辦理，並無任
    何債權債務關係，則該筆抵押權設定應係為確保被繼承人貸款所得二○、○○○
    、○○○元，其中一九、二○○、○○○元轉入鐘義雄代書夫妻之債權，被告遂
    將該一九、二○○、○○○元債權列為被繼承人之遺產，而因申報書並未列報該
    筆債權，乃依前揭規定，併計為漏報之遺產。原告對該一九、二○○、○○○元
    及存款四九八、三七二元列入被繼承人之遺產並未不服，惟表示其於八十七年四
    月份辦理遺產稅申報後發現該存款金額漏報，即赴被告所屬竹山稽徵所詢問補救
    之道，並依該所人員之指示再親至被告接洽，在與承辨人會談時，即有告知該存
    款領出係作為喪葬費，申報時有疏漏，請代為增列，會談中亦提及有關債權一九
    、二○○、○○○元，為被繼承人借款給他人，並請承辦人代為加列上揭事實，
    重新計算稅額，是以絕無逃避稅額，請准予免罰云云。然被繼承人於八十六年七
    月二十一日死亡，繼承人申請延期申報，經被告所屬竹山稽徵所准延至八十七年
    四月二十一日以前申報，繼承人於八十七年四月十八日申報被繼承人遺產。其申
    報書並未列有上開原告所稱系爭存款及債權，原告雖主張其於申報後發現有漏報
    情事，即親赴被告說明。惟查，本件被告於八十七年四月二十日派案，即於八十
    七年四月二十八日以中區國稅二字第八七○○二三九五○號及第八七○○二三九
    五一號函，分別請台灣企銀竹山分行及台中商銀鹿谷分行提供被繼承人林如順之
    各類存放款情形，各該銀行則分別於八十七年五月四日及五月八日函復。被告並
    同時於八十七年四月二十八日以中區國稅二字第八七○○二三九四九號函請原告
    說明被繼承人林如順生前向台灣中小企銀竹山分行及台中區中小企銀鹿谷分行貸
    款之資金流向，原告則於八十七年五月二十六日函復說明系爭貸款係因林如順生
    前嗜賭，借款還債。另原告雖主張其已於申報後即到被告說明，惟被告審查二科
    八十七年四月二十四日至五月底之來賓登記簿，尚無有原告前來說明之登記資料
    。而卷內亦僅有原告於八十九年四月十二日陪同康青雲至被告所屬竹山稽徵所說
    明，製有談話筆錄，依該談話記錄，康青雲亦僅表示其擁有陳明穗所有坐落南投
    縣竹山鎮○○○○段九七之七地號土地設定二○、○○○、○○○元之抵押權，
    僅稱是將身分證及印章交由鐘義雄辦理，並無任何債權債務關係等語，亦無任何
    有關被繼承人擁有債權之說明。而被告亦以九十一年四月二日中區國稅法字第○
    九一○○一九三四一號函請原告至被告說明，繼承人之原告於同年四月十日至被
    告說明之談話記錄顯示，其至被告接洽之時間為八十七年五月初，而被繼承人之
    遺產稅申報期限為八十七年四月二十一日，亦已逾遺產稅申報期限。本件原告雖
    一再爭執，其已於申報被繼承人遺產稅（八十七年四月十八日）後不久即向被告
    說明有系爭存款及債權存在，惟並未有任何積極事證以實其言，縱使原告曾至被
    告說明（依其談話記錄最早至被告說明為八十七年五月初），亦為被告調查基準
    日（八十七年四月二十八日）以後。再者，若其果有申報系爭存款及債權之意，
    亦應於回覆被告時之說明時，一併表明。惟依其八十七年五月二十六日之說明書
    ，亦未載明有漏未申報系爭存款及債權之情事。依前行政法院（現已改制為最高
    行政法院）三十六年判字第十六號判例「當事人主張事實須負舉證責任，倘其所
    提出之證據不足為主張事實之證明，自不能認其主張之事實為真實。」，因而被
    告核定原告漏報被繼承人投資五○○元、生前贈與五、○○○、○○○元、債權
    一九、二○○、○○○元及存款四九八、三七二元，合計漏報遺產總額二四、六
    九八、八七二元，遺產稅額七、一三一、九七一元，依規定以其逃漏遺產稅額處
    一倍之罰鍰七、一三一、九○○元（計至百元止），並無不合等由，而駁回原告
    復查之申請，依上開規定原處分及復查決定亦無違誤。
三、原告起訴仍主張原告之被繼承人林如順於八十六年七月二十一日死亡後，原告申
    請延期申報，經被告所屬竹山稽徵所准許延期至八十七年四月二十一日以前申報
    ，嗣原告於八十七年四月十八日，申報被繼承人前開遺產總額後，旋於同年四月
    二十日至被告所屬竹山稽徵所詢問被繼人林如順生前舉債未償二千萬元及領取存
    款四十九萬八千三百七十二元辦理喪葬費用等情事，是否應一併申報遺產總額，
    惟該所屬機關人員稱本案已經送請被告審查核定，原告乃於同年四月二十三日至
    被告審查二科告知承辦人員上情，承辦人員得知後，告知原告本案申報基準日（
    同年四月二十八日）前陳述未報遺產，均屬合法申報，因而乃原告當場請承辦人
    員代為記載前述未報情事，併入計算審查核定。而非被告所指摘原告未依規定虛
    偽漏報被繼承人遺產，又「稽徵機關查知被繼承人生前有移轉財產之事實，應以
    贈與論而未曾報繳贈與稅者，其應依本部七十六年五月六日台財稅第七五七一七
    一六號函規定，向繼承人通知限期補報。如該財產屬死亡前三年內之贈與，應併
    入遺產稅者，亦應依上述程序通知補報遺產稅。」為財政部七十七年四月八日台
    財稅第七七○○八二四三九號函釋在案，其所以規定應先通知補報，依財政部七
    十七年十一月七日台財稅第七七○五九五七七○號函說明二謂：「依遺產及贈與
    稅法第五條規定以贈與論之案件，在實務處理時，當事人往往自認其財產移轉之
    原因係買賣，或其他非屬贈與之事由，故未自行申報贈與稅，而稽徵機關審核時
    ，或因其行為符合法定要件，或因當事人未能舉證齊全，依法應以贈與論處，則
    不但須補徵贈與稅，且須送罰，徵納雙方因而時生爭執，為此本部以七十六年五
    月六日財稅第七五七一七一六號函規定：以贈與論之案件，應先通知納稅人補報
    ，逾期仍不補報者，始得補報送罰，以息爭端，基於同一考慮，本部七十七年四
    月八日台財稅第七七○○八二四三九號函復規定，前述以贈與論財產，如屬被繼
    承人死亡前三年內之贈與應併入遺產總額課稅者，亦應依上述程序通知補報遺產
    稅，以期一致」。然查，被告於原告無從舉證非贈與財產之時，未依上開函釋規
    定程序通知原告補報遺產贈與稅，即逕認原告有虛偽漏報贈與財產之行為，據以
    處罰原告，顯有未合云云。然查：
  (一)原告所主張其已於申報被繼承人遺產稅後發現漏報，即向被告機關說明有系爭存
    款及債權存在，惟並未有任何積極事證以實其說，而證人即當時之承辦人員丙○
    ○於本院證稱：「我們會先發通知函，請當事人到國稅局或分局說明，如果自己
    來，門禁管制人員會先登錄，再去找承辦人員，來到我們科裡的來賓都要登記在
    來賓登記簿，本件四月十八日在竹山稽徵所申報，四月二十四日才分到我手裡，
    我收到的時候已經過了申報期間，申報日六個月以內發現會通知補申報，八十七
    年四月二十八日以中區國稅二字第八七００二三九四九號函通知原告說明貸款的
    流向.... 原告只有用函說明，.... 事後有和原告見過兩次面，我亦有到竹山稽
    徵所去訪談，原告在訪談紀錄上也都沒有簽名。」、「正常期間內申報有漏報，
    我們會以書面輔導，並不會用口頭的。」（見本院九十二年六月十日準備程序筆
    錄），而縱使原告曾至被告機關說明，依原告復查時之談話紀錄表示最早至被告
    機關說明時間為八十七年五月初（見原處分卷第五七六頁談話紀錄），亦為被告
    八十七年四月二十八日調查基準日（見原處分卷第一八二頁）以後。而本件被告
    於八十七年四月二十八日以中區國稅二字第八七○○二三九五○號及第八七○○
    二三九五一號函，分別請台灣企銀竹山分行及台中商銀鹿谷分行提供被繼承人林
    如順之各類存放款情形，經各該銀行分別於八十七年五月四日及五月八日函復（
    見原處分卷第四二一頁、第三三三頁、第三九三頁及第三二二頁）。被告並同時
    於八十七年四月二十八日以中區國稅二字第八七○○二三九四九號函請原告說明
    被繼承人林如順生前向台灣中小企銀竹山分行及台中區中小企銀鹿谷分行貸款之
    資金流向（見原處分卷第一八二頁），若原告有申報系爭存款及債權之意，亦應
    於其八十七年五月二十六日回覆被告調查系爭款項之流向之說明時，一併表明，
    惟依該說明書（見原處分卷第一七四頁），並未載明有漏未申報系爭存款及債權
    之情事，原告主張自難採信。
  (二)至原告主張依財政部七十七年四月八日台財稅第七七○○八二四三九號函及七十
    七年十一月七日台財稅第七七○五九五七七○號函之規定，應先通知原告補申報
    乙節，查系爭漏報項目，除被繼承人生前贈與之五、○○○、○○○元係依遺產
    及贈與稅法第四條規定予以核課，並非上揭財政部函釋應適用之遺產及贈與稅法
    第五條以贈與論之情形外，其餘均屬漏報之遺產，並無上揭函釋之適用，原告對
    上開函釋尚有誤解。
參、綜上所述，原告之主張均非可採，原處分原告漏報被繼承人投資五○○元、生前
    贈與五、○○○、○○○元、債權一九、二○○、○○○元及存款四九八、三七
    二元，合計漏報遺產總額二四、六九八、八七二元，遺產稅額七、一三一、九七
    一元，依前揭規定處逃漏遺產稅額一倍罰鍰七、一三一、九○○元，並無違誤，
    訴願決定予以維持，亦無不合，原告起訴意旨，為無理由，應予駁回。
據上論結，本件原告之訴為無理由，依行政訴訟法第一百九十五條第一項後段、第九
十八條第三項前段，判決如主文。
中    華    民    國    九十二      年      八        月      二十八    日
                 臺 中 高 等 行 政 法 院   第 三 庭
                                審 判 長 法      官  王  茂  修
                                         法      官  許  金  釵
                                         法      官  莊  金  昌
右正本證明與原本無異。
如不服本判決，應於判決送達後二十日內向本院提出上訴書狀，其未表明上訴理由者
，應於提起上訴後二十日內向本院提出上訴理由書（須依對造人數附具繕本）；如於
本判決宣示或公告後送達前提起上訴者，應於判決送達後二十日內補提上訴理由書（
須附繕本）。未表明上訴理由者，逕以裁定駁回。
提起上訴應預繳送達用雙掛號郵票三九○元（三十四元及五元郵票各十份)。
中    華    民    國    九十二      年      八        月      二十八    日
                                         法院書記官  林  宜  萱


司法院資訊處製作；財團法人民間司法改革基金會備份。
